ACORDAO-COMPLETO-2382242

ACÓRDÃO 2690/2019 ATA 44/2019 - PLENÁRIO

VISTOS, relatados e discutidos estes embargos de declaração, apresentados por Integral Engenharia Ltda. e Marte Engenharia Ltda. contra o Acórdão 2081/2019-TCU-Plenário.
ACORDAM os ministros do Tribunal de Contas da União, reunidos em sessão do Plenário, ante as razões expostas pela relatora, e com fundamento nos arts. 32 e 34 da Lei 8.443/1992, em:
9.1. conhecer dos embargos de declaração para, no mérito, rejeitá-los;
9.2. dar ciência desta deliberação aos embargantes e à Furnas Centrais Elétricas S.A.

Embargos de declaração contra acórdão que julgou irregulares as contas das embargantes e as condenou ao pagamento de débito e multas em razão de superfaturamento apurado em contrato para relocação do trecho I da Ferrovia Centro Atlântica, no âmbito do empreendimento Aproveitamento Hidroelétrico Simplício, entre os estados do Rio de Janeiro e de Minas Gerais.

Furnas Centrais Elétricas S.A.

3. Embargantes: Integral Engenharia Ltda. (CNPJ 16.629.693/0001-16) e Marte Engenharia Ltda. (CNPJ 32.225.757/0001-70).

13.1. Ministros presentes: José Mucio Monteiro (Presidente), Walton Alencar Rodrigues, Benjamin Zymler, Augusto Nardes, Aroldo Cedraz e Ana Arraes (Relatora).
13.2. Ministros-Substitutos convocados: Augusto Sherman Cavalcanti e Marcos Bemquerer Costa.
13.3. Ministro-Substituto presente: Weder de Oliveira.

ACORDAO-COMPLETO-2439105

Acórdão 3227/2020 - Plenário

ANA ARRAES

ministra Ana Arraes.

Trata-se de embargos de declaração apresentados por Integral Engenharia Ltda. e Marte Engenharia Ltda. contra o Acórdão 2081/2019-TCU-Plenário.
2.	O recurso da Integral Engenharia Ltda. foi redigido nos seguintes termos:
	"INTEGRAL ENGENHARIA LTDA. vem, diante do Acórdão 2081/2019-TCU-Plenário, opor EMBARGOS DE DECLARAÇÃO, a fim de sanar as omissões, contradições e obscuridades verificadas na decisão e, consequentemente, evidenciar a absoluta regularidade do Contrato n. 8000001197, conforme adiante exposto: 
	1. Em 04.09.2019, o Tribunal de Contas da União (TCU) , por meio do Acórdão n. 2081/2019- P, dissentindo da proposta de mérito da Unidade Técnica e da Procuradoria, entre outros provimentos, julgou irregulares as contas da empresa Integral Engenharia LDTA, condenando-a: i) ao ressarcimento de suposto sobrepreço no valor de R$ 5.488.043,24 - montante que atualizado e acrescido de juros de mora até 12/09/2019 corresponde à exorbitante quantia de R$ 12.442.309,21 - advindo da execução do contrato n. 8000001197, celebrado com Furnas Centrais Elétricas S.A (itens 9.1 e 9.2) ; e ii) à multa de R$ 900.000,00 (item 9.3) . 
	2. No entanto, com todo respeito ao trabalho desta Corte, a decisão ora embargada se mostrou omissa, contraditória e obscura em diversos pontos, os quais, se devidamente aclarados, conforme se evidenciará a seguir, conduzem à conclusão diversa daquela consignada no Acórdão em comento, face à ausência de sobrepreço do contrato objeto da presente Tomada de Contas Especial. 
	3. Conforme se extrai da decisão embargada (item VII do Voto da Ministra Relatora) , o TCU entendeu por não acolher o pedido formulado pela Integral Engenharia de produção de prova pericial, sob o fundamento de que cabe à 'parte apresentar os elementos que entender necessários para demonstrar a boa e regular aplicação dos recursos públicos', veja: Acórdão 2081/2019-TCU-Plenário Trecho do Relatório '260. Em relação à requisição para realização de perícia, caso o sobrepreço ainda persistisse, consignou-se que tal pedido não tinha como prosperar, tendo em vista que nos processos de controle externo deste Tribunal não há previsão para oitiva de testemunhas ou produção de   laudos periciais, devendo a parte apresentar os elementos que entender necessários para demonstrar a boa e regular aplicação dos recursos públicos'. Trecho do voto: 'Por fim, conforme também registrado naquele relatório, esta Corte não admite a produção de prova pericial na instrução de seus processos de controle externo, razão por que não merece acolhida tal solicitação da Integral Engenharia'. 
	4. Contudo, de forma contraditória e omissa, ao analisar os esclarecimentos prestados pela Embargante quanto ao apontamento de pagamento supostamente em duplicidade de encarregados de frente de obras, a decisão embargada deixou de apreciar devidamente os documentos colacionados aos autos pela Empresa com o intuito justamente de 'demonstrar a regular aplicação dos recursos públicos', na medida em que os afastou sob o entendimento de que não teriam sido apresentadas no processo documentos oficiais, mas simples contabilidade interna da empresa. Veja: '35. [...] Dissinto da proposta da unidade técnica de acolher esse novo documento pelos seguintes motivos: não há nos autos evidências apontando que em apenas 4 meses foi necessário aumentar em 260% o número de encarregados de frente de obras; a folha de pagamento apresentada não é documento oficial (como guias de recolhimento de INSS, dados da RAIS, etc.) , mas, sim, simples contabilidade interna da empresa. 36. À exceção do acolhimento da nova folha de pagamento apresentada pela Integral Engenharia, estou de acordo com os demais ajustes efetuados pela unidade técnica, à luz dos novos elementos trazidos pela responsável, que tiveram o condão de reduzir o sobrepreço de R$ 2.478.684,97 para R$ 2.183.956,05. 
	5. Se a decisão nega aos responsáveis a produção de prova pericial, com mais razão deveria dar especial atenção aos elementos de prova produzidos pelas partes, enfrentando-os em sua integralidade e tecnicamente, do contrário, não há qualquer garantia ao efetivo contraditório e ampla defesa. 
	6. Nesse sentido, tal contradição pode ser saneada pela simples e adequada apreciação dos documentos apresentados, os quais são mais que suficientes para evidenciar a regularidade dos valores percebidos pela empresa, na medida em que, ao contrário do que compreendeu a decisão recorrida - divergindo da Unidade Técnica -, os documentos apresentados não se referem a simples contabilidade interna da empresa, mas sim a documentos oficiais, que evidenciam de forma fidedigna a mão de obra contratada. Até porque, as folhas de pagamentos eram encaminhadas mensalmente a Furnas, em atendimento à Cláusula 40 do contrato, inclusive acompanhada das guias de GPS, GFIP, RET e SEFIP, conforme documento em anexo (DOC.01) . 
	7. E, com base nos documentos juntados no processo, conforme adequadamente compreendido pela Unidade Técnica, a Embargante comprovou os custos com encarregados de frente de obras incorridos pela empresa, no montante de R$ 2.348.142,03, devendo a   decisão ser sanada nesse ponto para que sejam devidamente considerados os documentos supra indicados e, consequentemente, elididos os apontamentos de suposto pagamento em duplicidade de Encarregados de Frente de Obras. 
	8. Para além da contradição acima delineada, com todo o respeito, a decisão embargada ainda se mostrou obscura ao afirmar, em relação às folhas de pagamentos apresentadas pela Integral, que teria havido suposto aumento de 260% do número de encarregados de frente de obras no período de agosto a dezembro/2010. Veja-se: 35. O ponto fulcral da análise do sobrepreço devido à 'Duplicidade de Encarregados de Frente de Obras' se deve ao acolhimento, ou não, da nova folha de pagamento apresentada pela empresa (dezembro de 2010) , com valor 260% superior ao da folha de pagamento apresentada por ocasião das oitivas (agosto de 2010) . Dissinto da proposta da unidade técnica de acolher esse novo documento pelos seguintes motivos: não há nos autos evidências apontando que em apenas 4 meses foi necessário aumentar em 260% o número de encarregados de frente de obras; a folha de pagamento apresentada não é documento oficial (como guias de recolhimento de INSS, dados da RAIS, etc.) , mas, sim, simples contabilidade interna da empresa. 
	9. Tal obscuridade reside na ausência de demonstração dessa afirmativa, na medida em que o documento colacionado aos autos não evidencia alegado aumento de mão de obra, até porque a quantia indicada na folha de pagamento não se restringe ao período suscitado na decisão, correspondendo ao valor acumulado dos custos com encarregados no período de março/2010 a dezembro/2010. 
	10. Diante disso, a empresa requer sejam sanadas a contradição e a omissão ora indicadas para que se declare a regularidade dos valores pagos aos encarregados. 
	11. Como indicado no tópico anterior, a decisão embargada não acolheu o pedido de produção de prova pericial, sob o fundamento de que cabe à 'parte apresentar os elementos que entender necessários para demonstrar a boa e regular aplicação dos recursos públicos'. 
	12. Sobre esse ponto, também em relação ao serviço de 'manutenção de canteiro', a decisão embargada incorreu em contradição e omissão por não ter apreciado devidamente os documentos colacionados nos autos, repita-se, com o intuito justamente de 'demonstrar a regular aplicação dos recursos públicos', afastando-os ao argumento de que não teriam sido apresentadas no processo evidências aptas a comprovar sua regularidade, veja: '28. (...) Em apertada síntese, a unidade instrutiva concluiu que os responsáveis trouxeram argumentos, mas sem evidências que os suportassem. Como resultado, propõe manter o sobrepreço do canteiro, corrigindo apenas sua data-base.   29. Acompanho o posicionamento da SeinfraElétrica para manter o sobrepreço referente ao serviço de 'Manutenção de Canteiro', corrigindo apenas sua data-base, ante a ausência de evidências a suportar os argumentos dos responsáveis.' 
	13. Contudo, em relação à manutenção de canteiro, foi comprovado nos autos que o Edital n. DLAPRC.0002.2009 (item 3.4.2) publicado para a contratação do remanescente das obras (ou seja, que considerava todo o trabalho anteriormente executado!) previa expressamente a necessidade de execução de obras no canteiro para sua adequação aos parâmetros exigidos, os quais não eram atendidos pelo canteiro preexistente. Da mesma forma, o próprio contrato celebrado entre as partes previa a obrigação de a contratada executar a construção de parte do canteiro de obras, conforme Contrato, Cláusula 5ª - Obrigações da Contratada - itens C, P, UU e VV, em que foram descritas as obrigações necessárias para a adequada prestação dos serviços contratados. E por ter executado essas estruturas, a Contratante procedeu com a medição e o pagamento dos valores devidos, contexto absolutamente legítimo que não foi devidamente confrontado para ser simplesmente desconsiderado. 
	14. Assim, sem enfrentar tais documentos oficiais e legítimos, que conduzem à conclusão de que o canteiro de obra preexistente não era suficiente para atender às demandas reais do empreendimento, e sem apresentar qualquer evidência de sua conclusão, a r. decisão afirma que os 'responsáveis receberam pagamento por serviços não executados, especificamente por itens de construção de alojamento e de estaleiro, que já estavam parcialmente implantados'. 
	15. Diante da decisão embargada, que nega à empresa pedido de produção de prova pericial e, contraditoriamente, deixa de apreciar devidamente os elementos apresentados no processo para condená-la em valores tão elevados- reduzindo-lhe a condição de defesa -, em última busca realizada via Google Earth (de acesso público) , foi possível localizar um meio de se refutar de forma inequívoca a acusação dessa Eg. Corte e reafirmar a legitimidade dos documentos colacionados nos autos e que precisam ser devidamente apreciados para se concluir pela absoluta regularidade dos valores pagos à empresa a título de manutenção de canteiro - segue relatório fotográfico em anexo (DOC.02) que comprova que a estrutura inicial foi em grande medida modificada e incrementada pela Integral, sendo justo que a presente contradição e omissão sejam sanadas para se considerar devidamente os documentos contratuais e evidências apresentados nos autos para se declarar a regularidade dessa rubrica. 
	16. A esse respeito, importante frisar que, em atenção aos princípios da verdade real e, especialmente, da economia e da celeridade processual, consagrados como diretrizes para a atuação deste tribunal, não há óbice à análise, nesta etapa processual, dos elementos ora colacionados aos autos - muito pelo contrário! Por se tratar de documentos que apenas ratificam as omissões e contradições constatadas na decisão embargada e que conduzem a conclusão diversa daquela consignada no Acórdão, é essencial que estes sejam avaliados por essa Corte de Contas, de modo a sanar os vícios ora apontados. 
	17. Ademais, a decisão embargada ainda incorre em outra contradição e omissão, na medida em que deixou de apreciar relevante fundamento exposto no memorial juntado à peça 252, comprovando que os referenciais SINAPI utilizados pela Unidade Técnica para os insumos de Construção de alojamento, Estaleiro para montagem de estrutura metálica e Estaleiro para superestrutura ferroviária (composições 73805/1 e 73803/1 respectivamente) não se mostram compatíveis com a realidade do empreendimento. 
	18. Explica-se: verificando essas composições, principalmente os referenciais para a execução dos estaleiros, tem-se que a composição de custo referencial SINAPI considerada se refere a um Galpão aberto provisório em madeira, cobertura em telha de fibrocimento 6 mm, incluso preparo do terreno, ao passo que a estrutura especificada no edital (ver documento Engevix n° 8922/00-3V-RL-1023-1, página 25) determina que o estaleiro para superestrutura ferroviária deverá ser composto de: ¿ Instalação completa para descarga, manuseio e preparação dos trilhos curtos e para alimentação da máquina de soldagem; ¿ Linha de soldagem completas composta no mínimo de conjunto de máquina de solda e rebarbagem; ¿ Conjunto de esmerilhadeiras de patim, esmeril de topo de trilho, equipamento para limpeza dos trilhos nas áreas de contato dos eletrodos, máquina de serrar trilhos, linha de movimentação de trilhos sobre roletes, sistema de exaustão da máquina de solda e demais equipamentos complementares a critério da Contratada; ¿ Instalações auxiliares, tais como: transformadores, compressores pneumáticos, bombas hidráulicas, sistemas de refrigeração e tratamento d'água e outros; ¿ Previsão de uma linha de recuperação composta de uma prensa quadrilateral para desempeno de trilhos, máquina de serrar e furar; ¿ Instalação completa para manuseio e carregamento das barras longas. 
	19. Percebe-se, portanto, que a composição de custo adotada pela Unidade Técnica é de uma estrutura simples, sem piso de concreto, sem bases para instalação dos equipamentos e sem considerar os equipamentos especificados para sua operação. Por outro lado, o item de planilha não é a construção de um simples galpão, e sim de um estaleiro que venha a atender às necessidades da obra no que tange a solda dos trilhos. 
	20. Ainda, a decisão embargada incorre em erro de fato, na medida em que, sobre a construção de alojamento, o alojamento preexistente não foi fornecido por Furnas à Integral, como indicado, uma vez que a estrutura foi transferida para o proprietário do imóvel em função de débitos em aberto de responsabilidade da anterior contratada. Esta situação tornou necessária a locação do mesmo imóvel, diretamente com o proprietário, pela Integral, tendo   a manutenção também ficado a cargo da empresa, conforme correspondência INT - 001/345, enviada à Furnas em 12/03/2010 (DOC.03) . Além disso, os imóveis utilizados para a residência da Equipe de Supervisão e o alojamento do pessoal técnico e escritório de apoio precisaram ser relocados pela Integral, que passou a arcar com os custos de aluguel e montagem do mobiliário. 
	21. Diante disso, é o presente para requerer sejam sanadas as questões acima indicadas para que seja declarada a regularidade dos serviços prestados e pagos à Construtora pela manutenção do canteiro. 
	22. Em relação aos serviços de fornecimento e montagem de estruturas metálicas em aço USISAC 350, divergindo da proposta da Unidade Técnica, entendeu a Corte de Contas, em síntese, que: a) teria sido constatada duplicidade nos serviços de montagem; b) haveria composição oficial do Novo Sicro que se adaptaria às peculiaridades da obra, contemplando de forma integrada os serviços de fornecimento transporte e montagem, com preço unitário de R$ 11,19; c) consequentemente, haveria sobrepreço próximo de 14%, comparando-se o referencial no Novo Sicro ao somatório do preço unitário das duas composições da Integral (fornecimento e montagem) ; d) em razão das imprecisões quanto à tipologia de aço e de retroação de data base, bem como para evitar questionamentos quanto à violação ao contraditório e ampla defesa, referido sobrepreço não poderia ser apontado, apesar de evidenciar suposta irregularidade; e) Por esta razão, deveria ser mantido o subpreço inicialmente apontado pela Unidade Técnica (5%) , desconsiderando-se os ajustes feitos na análise dos últimos esclarecimentos prestados pela Embargante. 
	23. Ocorre que, com todo o respeito, mas é preciso destacar, o raciocínio consignado no Acórdão embargado se mostra eivado de contradição, omissão e obscuridade que precisam ser sanados por esta Corte de Contas. 
	24. Primeiramente, é preciso perceber que a r. decisão foi omissa no que tange ao entendimento desta Corte de Contas, e também positivado na Lei de Instrução às normas do Direito Brasileiro, de que, para preservação do equilíbrio econômico e financeiro da avença, a avaliação da regularidade dos preços contratados deve se dar com base nos referenciais da época da licitação e não com fundamento em novos referenciais, consolidado posteriormente ao fatos - como é o caso do Novo Sicro, no qual se pautou toda avaliação dos serviços de fornecimento e montagem de estruturas metálicas. Veja trecho no Acórdão 1624/2018-TCU-Plenário, de relatoria do Ministro Benjamin Zymler: '2. Prosseguindo, para que haja a manutenção do equilíbrio, faz-se necessário analisar o momento da celebração do negócio jurídico, não do termo aditivo, como quer o consórcio recorrente. Foi naquele cenário - e não neste - que as licitantes tiveram oportunidade de apresentar suas propostas comerciais, levando em consideração as normas e os manuais existentes à época para a formação de custos. Dito de outro modo, é importante analisar a realidade e o contexto da origem da avença para que assim não haja distorções e pagamentos em duplicidade. No mesmo sentido, Marçal Justen Filho, em seu Comentários à lei de Licitações e Contratos Administrativos, 11ª edição, sustenta que: 'A equação econômico-financeira delineia-se a partir da elaboração do ato convocatório. Porém, a equação se firma no instante em que a proposta é apresentada. Aceita a proposta pela Administração, está consagrada a equação econômico financeira dela constante. A partir de então essa equação está protegida e assegurada pelo Direito'.' 
	25. Não fosse a inerente inadequação da utilização do Novo Sicro no caso em apreço, a decisão embargada parte da premissa de que a composição indicada no referido referencial (2408149 - Estrutura em chapa de aço ASTM A36 corte em solda e montagem - fornecimento e instalação) -, por já englobar o serviço de montagem conjuntamente com o fornecimento, seria compatível com o serviço efetivamente executado pela Integral no contrato em apreço. 
	26. Nesse tocante, entretanto, a r. decisão se omitiu sobre as pertinentes ponderações técnicas feitas pela Unidade Técnica quanto à inadequação do referido referencial no presente caso, quais sejam: a) Que a utilização da composição supracitada no caso em apreço pode gerar graves distorções em razão da retroação de valores em cerca de sete anos. Veja-se o entendimento da Unidade Técnica: 'Em primeiro lugar, é possível que o custo obtido tenha sido influenciado por algumas distorções que a retroação pode causar quando realizado por um prazo mais longo (sete anos, no caso em tela) '. b) Que há diferenças entre o material considerado no novo Sicro e o material efetivamente utilizado pela Integral na execução dos serviços. Como explanado pela Seinfra: 'enquanto o serviço do Novo Sicro utiliza a chapa de aço em perfis ASTM A36, a especificada para a obra a relocação da ferrovia prevê a USI SAC-350. A primeira é produzida segundo a norma da American Society for Testing and Materials (ASTM) , enquanto a segunda em norma da Usiminas (siderúrgica brasileira) . Ambas têm aplicação na construção civil (por exemplo, em pontes, como no caso concreto) , sendo que a segunda é em aço de melhor qualidade, com uma maior proteção contra à corrosão (peça 232, p. 11 e 15) . Em tese, portanto, o custo do aço com a especificação USI SAC-350 tenderia a ser mais caro que com a ASTM A36'. 
	27. A inaplicabilidade da composição citada pela Corte de Contas não se restringe à retroação e ao material especificado, encontrando óbice até mesmo no próprio tipo de atividade a ser desenvolvida: a) Enquanto no contrato celebrado entre a Integral Engenharia e Furnas a composição de custas contempla a execução de pontes em estruturas metálicas de grande porte, a composição de custo de serviço do Novo SICRO considerou como referência a instalação completa da estrutura metálica de um galpão, compreendendo as operações de corte, solda e montagem dos elementos metálicos, conforme definido no Manual de Custos de Infraestrutura de Transportes - Volume 10 - Conteúdo 07 - Obras de Arte Especiais - Item 05 - Estruturas Metálicas (DOC.04) , onde são utilizados equipamentos 'leves' para sua execução, e com metodologia construtiva simples. b) Na Composição de Custo de referência (DOC.05) , o equipamento indicado para auxiliar no posicionamento dos elementos metálicos é um 'Caminhão carroceria com guindauto com capacidade 20 t.m. - 136 kW', equipamento apropriado para montagem de estruturas leves. Na realidade, contudo, para lançamento e montagem das pontes, a Integral se valeu da metodologia executiva denominada 'empurramento', a qual demanda equipamentos mais robustos e de preço mais elevado, como por exemplo, guindastes, macacos mecânicos e hidráulicos, apoios deslizantes (roletes) e sistema de tração. Para que melhor se compreenda as divergências entre os serviços previstos no Novo Sicro e aqueles contratados por Furnas, segue em anexo ao presente recurso Relatório Técnico comparativo (DOC.06) . 
	28. Sendo assim, percebe-se que a afirmação constante do acórdão de que haveria 'composição oficial do Novo Sicro, adaptada às peculiaridades da obra', é obscura e omissa em relação a vários aspectos dos serviços executados, tornando improcedente a conclusão pela suposta ocorrência de duplicidade dos serviços de montagem e sobrepreço de 14% - apesar de esse argumento não ter sido adotado ao final, restou expressamente consignada a sua relevância para as considerações seguintes que alcançam valor superior ao compreendido na última análise da Unidade Técnica.   
	29. Consequentemente, com as devidas vênias, mostra-se obscura e incoerente a afirmativa de que seria 'conservador o cálculo inicial da SeinfraElétrica de subpreço de R$ 297 mil (5%) nesse item, eis que, ao fim, representa quase 19% na análise (5% de subpreço + 14% de sobrepreço ora calculado) ', posto que o suposto sobrepreço de 14% não procede. Consequentemente, não há alegada margem de cálculo para que a Corte de Contas adote a análise inicial da Unidade Técnica em claro prejuízo aos argumentos de 'imprecisões de tipologia de aço e de retroação de data-base'. 
	30. Inclusive, quanto a esse ponto, importante notar que a r. decisão embargada foi também contraditória ao afirmar que a adoção dos valores incialmente apontados pela Unidade Técnica para o item fornecimento de estruturas metálicas (ao invés do suposto sobrepreço de 14%) , teria como objetivo evitar 'qualquer contestação de prejuízo ao contraditório'. 
	31. Isso porque, mesmo tendo afirmado expressamente a impossibilidade de cômputo desse suposto sobrepreço no âmbito do precedente processo (para não violação ao contraditório e ampla defesa dos responsáveis) , a r. decisão, na prática, se valeu desse novo apontamento para afastar a última análise da unidade técnica, na qual restaram acolhidos vários dos esclarecimentos prestados pela Integral - residindo aí a contradição da Corte de Contas e a violação ao direito de defesa dos responsáveis. 
	32. Importante notar que, ao reconhecer a inviabilidade de se incluir no cálculo dos valores supostamente devidos pela Integral o suposto sobrepreço de 14% dos serviços de fornecimento, transporte e montagem de estrutura metálica, sob a ótica do contraditório e ampla defesa, cabia ao TCU, em síntese, a adoção de uma das seguintes alternativas: a) Apreciar e afastar, com fundamentos técnicos, os cálculos da Unidade Técnica que, após as correções de coeficiente da chapa de aço, chegaram a um subpreço de R$ 2.169.926,72 para o serviço de fornecimento de estruturas metálicas - o que, como visto, não ocorreu; b) ou acolher a última análise da Unidade Técnica, reconhecendo a majoração do subpreço de -5% para -30,59%. 
	33. Por outro lado, em relação ao serviço de montagem de estruturas metálicas, importante que seja ainda sanada a omissão quanto aos argumentos anteriormente apresentados pela Integral, no sentido de que os custos relativos ao 'Engenheiro de Montagem' devem ser considerados na composição, uma vez que tal profissional não foi considerado no custo de Administração Central, por se tratar de atividade terceirizada, em que o engenheiro faz parte dos quadros de funcionários da própria empresa especializada subcontratada. 
	34. Nesse contexto, é certo que o saneamento das contradições e omissões acima delineadas não conduzirão a outra conclusão senão a de acolhimento da proposta da Unidade Técnica no   que tange à ocorrência de subpreço de R$ 2.169.926,72 para o serviço de fornecimento e transporte de estruturas metálicas. 
	35. Conforme esclarecido em sede de alegações de defesa, a produtividade de execução dos serviços de Escavação, carga e transporte de material, compactação de material de bota fora e compactação de aterros foi em grande medida impactada pelas condições climáticas desfavoráveis enfrentadas durante a execução das obras. 
	36. No entanto, em sua análise, ratificada no Acórdão Embargado, a Unidade Técnica afastou a inclusão do fator chuva na avaliação dos preços sob o fundamento de que 'O entendimento mais recente da jurisprudência desta Corte é de que [...] 'Não é aceitável a inclusão do fator chuva nos orçamentos de obras rodoviárias, pois a precipitação de chuvas ordinárias não repercute de modo significativo sobre os custos dos empreendimentos, além de ser contrabalanceada por fatores não considerados pelo Sicro na formação do preço de referência, como fator de barganha, economia de escala, valor residual subestimado no cálculo das depreciações dos equipamentos, produtividades ultrapassadas, entre outros.'' 
	37. Ocorre que a desconsideração do Fator de Influência de Chuvas pela Corte de Contas no presente caso, com todo o respeito, mostra-se contraditória, na medida em que tal fator passou a ser expressamente previsto no Novo Sicro (Manual de Custos de Infraestrutura de Transporte - volume 01 - item 10.2 - página 141 e Anexo 05/2017) , sistema referencial legalmente previsto para obras como a presente e adotado em diversos outros pontos da análise de preços do contrato em comento. 
	38. Se referido referencial pode, conforme análise da Unidade Técnica e Acórdão dessa Corte de Contas, ser utilizado para apontar sobrepreço de determinados itens, como o que ocorreu para os serviços de fornecimento e montagem de estruturas metálicas, não é razoável seu afastamento no que concerne ao Fator de Influência de Chuvas suscitado pela Embargante para justificar o impacto da produtividade dos serviços supramencionado. 
	39. Vale destacar que a consideração do FIC nos cálculos de produtividade e, consequentemente, na formação dos preços, é medida pertinente e legítima, por se tratar de fator real, pré-definido por regiões, reconhecidos pelos Manuais do DNIT, mas não computados nos SICRO anteriores. 
	40. Não fosse apenas isso, com todo o respeito, tem-se obscuridade na afirmação de que 'a precipitação de chuvas ordinárias não repercute de modo significativo sobre os custos dos empreendimentos, além de ser contrabalanceada por fatores não considerados pelo Sicro na formação do preço de referência'   
	41. Com a devida vênia, não há no acórdão parâmetros para se determinar o que seria considerado como repercussão 'de modo significativo', tampouco se tem a quantificação de qual seria o efetivo impacto das chuvas nas obras, ou seja, reconhece-se que há repercussão, mas, sem quantificar, afirma não ser relevante. E sem esses dados, como sabido, não é possível avaliar se a repercussão do fator chuva é de fato insignificante. 
	42. Ainda que o impacto das chuvas de fato não repercutisse de modo significativo, o que se admite apenas para argumentar (dada a improcedência dessa afirmativa e a inexistência de quaisquer provas nesse sentido) , esse valor deveria ser detalhadamente quantificado pela decisão para que fossem realizados os necessários ajustes na condenação que está sendo imputada à Embargante, afinal, as contas públicas devem ser apreciadas na medida exata do que é devido, não podendo a pretensão de ressarcimento ir além, nem aquém, do que justificaria o correto uso dos recursos públicos, sob pena de se incorrer em enriquecimento indevido do Poder Público. 
	43. Além de não quantificar o impacto das chuvas, novamente a r. decisão incorre em obscuridade porque o Voto, encampando o exposto no Relatório, indica que esses impactos (supostamente não significativos) estariam contrabalanceados pelo 'fator de barganha, economia de escala, valor residual subestimado no cálculo das depreciações dos equipamentos, produtividades ultrapassadas, entre outros', mas também nada detalha em termos de valores para supor tal compensação. 
	44. Como se sabe, em verdade, por exemplo, em relação ao fator de barganha e ao ganho de escala, não se tratam de diferenças que existem em benefício do contratante. Na realidade, é um ganho do particular que integra seu lucro e que decorre de seu próprio mérito na aquisição de insumos, devendo, portanto, ser entendido como remuneração devida pelo contratante, independentemente de outros aspectos - segue julgado paradigma dessa Corte que não foi considerado no julgamento: Acórdão 2622/2013 do TCU: Essa equação conduz, portanto, à compreensão da remuneração como medida de eficiência empresarial, o que significa que a apuração de taxas efetivas maiores ou menores depende, essencialmente, do grau de competência empresarial quanto à otimização dos recursos empregados, à produtividade dos serviços prestados, à OBTENÇÃO DE ECONOMIAS DE ESCALA, AO PODER DE BARGANHA etc. Essa competência empresarial pode afetar positiva ou negativamente a remuneração inicialmente prevista pela empresa contratada. (...) 132. Importante ressaltar que o lucro que compõe o BDI é uma remuneração, ou melhor, como muito bem esclarece o grupo de trabalho nestes autos, uma recompensa ou prêmio (bônus, bonificação ou benefícios) que a Administração Pública está previamente disposta a pagar pela implementação dos itens especificados no orçamento.   133. Esse conceito de remuneração está associado à capacidade empresarial da contratada e não se confunde com o termo contábil 'lucro' que abrange um outro conceito, relacionado ao resultado econômico de uma empresa, ao final do exercício financeiro, e que inclui atividades operacionais e não operacionais. 134. O lucro embutido no BDI está associado à remuneração que a empresa espera receber para executar, restritamente, as atividades operacionais necessárias à implantação de determinado empreendimento. (Acórdão 2622/2013, Min. Rel. MARCOS BEMQUERER, TC Processo 036.076/2011-2, Sessão de 25/09/2013.) 
	45. Nesse contexto, é importante assinalar as alterações à Lei de Introdução às Normas do Direito Brasileiro (LINDB) por meio da Lei nº . 13.655, de 2018, que trouxe importantes referências para a formação das decisões nas esferas administrativa, controladora e judicial. Pela redação de seu artigo 203, não se admite que sejam usados valores jurídicos abstratos como razão de decidir, como ocorreu na decisão recorrida. Assim, ao se utilizar expressões como 'não repercute de modo significativo', contrabalanceado por 'fator de escala' e 'fator de barganha' - premissas de cunho abstrato - para desconsiderar os relevantes elementos técnicos trazidos pela Embargante, a decisão também viola os parâmetros da LINDB, sendo este mais um motivo para sua aclaração. 
	46. Nesse sentido, também quanto à incidência das chuvas, importante que as questões acima sejam sanadas para que sejam revistas as CPU's apresentadas pela Unidade Técnica, relativas aos serviços de Escavação, carga e transporte de material, compactação de material de bota fora e compactação de aterros, considerando-se o FIC. 
	47. Por fim, importante notar que o Acórdão em comento se mostrou omisso também quanto ao próprio contexto da contratação e da execução do empreendimento, abordado tanto na proposta da Unidade Técnica, quanto no parecer do Ministério Público, e que justifica eventual divergência entre os preços contratuais e os referenciais de mercado. Veja-se: Trecho da proposta da Unidade Técnica: 238. Nada obstante, as circunstâncias que envolvem o caso concreto devem ser levadas em consideração no exame da variação dos preços, sob pena de, em linha diametralmente oposta, tratar indistintamente quaisquer casos como situações inadmissíveis, sem considerar a situação prática. 239. A análise deste caso concreto, cujo objeto é o remanescente da obra de realocação de trecho de uma ferrovia, no âmbito da implantação do Aproveitamento Hidrelétrico Simplício (AHE Simplício) por Furnas, mostra que a dispensa de licitação que culminou na contratação da Integral Engenharia contou com o convite a outras empresas (cinco ao total) , porém, apenas duas apresentaram proposta (peça 14, p. 86-90) . O próprio Consórcio Construtor Simplício (formado pelas empresas Odebrecht e Andrade Gutierrez) , que poderia, de certa forma, ter alguns custos reduzidos por já se encontrar mobilizada no local executando a obra da AHE Simplício, não se interessou pelo empreendimento. Outras empresas de grande porte, como OAS e Queiroz Galvão, também não acudiram ao convite. 240. Apesar desse fato não ser uma evidência da ausência de sobrepreço, pode ser um indicativo, aliado ao prazo curto para a realização das obras já atrasadas em razão da rescisão contratual com a empresa Convap, de que o preço não seria tão atrativo face a outras opções existentes no mercado à época (2010) , em que o mercado de construção no país, e particularmente no Estado do Rio de Janeiro, estava bem aquecido. Trecho do parecer do Ministério Público: Nesse ponto, o ambiente no qual o contrato em análise fora firmado entre a Integral Engenharia Ltda. e Furnas decorreu de dispensa de licitação cujo objeto era o remanescente da obra de realocação de trecho da ferrovia, visto que a empresa contratada anteriormente não atingiu a produtividade necessária para o cumprimento do cronograma estabelecido. Ademais, a dispensa de licitação a qual a Integral fora contratada adveio de Convite a cinco empresas, sendo que apenas duas apresentaram proposta - uma delas a Integral. Além disso, conforme ressaltou a SeinfraElétrica, 'aliado ao prazo curto para a realização das obras já atrasadas em razão da rescisão contratual com a empresa Convap, de que o preço não seria atrativo face a outras opções existentes no mercado à época (2010) , em que o mercado de construção no país, e particularmente do Estado do Rio de Janeiro, estava bem aquecido' (peça 241, p. 32) . Esses aspectos necessitam ser considerados quando da análise contratual em comento. 
	48. Como bem ponderado pela Unidade Técnica e pelo MP/TCU, o contexto de execução do empreendimento objeto da presente Tomada de Contas Especial guarda especificidades, decorrentes tanto da própria situação econômica do país (aquecimento do mercado de construção) , quanto do curto prazo de execução do empreendimento, e que em hipótese alguma podem ser desconsideradas por esta Corte de Contas. 
	49. Nesse sentido, importante lembrar que a própria Lei de Introdução às Normas do Direito Brasileiro (LINDB) prevê expressamente que na avaliação da regularidade de contratos públicos é imprescindível que sejam consideradas as circunstâncias práticas do ato supostamente irregular, conforme se vê abaixo: Art. 22. Na interpretação de normas sobre gestão pública, serão considerados os obstáculos e as dificuldades reais do gestor e as exigências das políticas públicas a seu cargo, sem prejuízo dos direitos dos administrados § 1º Em decisão sobre regularidade de conduta ou validade de ato, contrato, ajuste, processo ou norma administrativa, serão consideradas as circunstâncias práticas que houverem imposto, limitado ou condicionado a ação do agente. 
	50. Dessa forma, essencial se faz a reconsideração da decisão ora embargada também para aclaração da omissão quanto à influência do real contexto de execução do empreendimento nos preços contratuais pactuados. 
	51. Por todo o exposto, constata-se que o Acórdão embargado, com todo o respeito, contempla contradições, omissões, obscuridade e erro de fato ao longo de sua fundamentação, deixando de apreciar documentos e questões técnicas e jurídicas relevantes, apontadas tanto pelos responsáveis, quanto pela própria Unidade Técnica e pelo Ministério Público. Todos esses vícios conduziram à errônea e injusta conclusão de sobrepreço no presente contrato no valor de R$ 5.488.043,24 e à aplicação de indevida multa - e ainda em valor demasiadamente elevado - de R$ 900.000,00 à Integral Engenharia. 
	52. Nesse sentido, requer sejam conhecidos e acolhidos os presentes Embargos de Declaração com Efeitos Infringentes para sanar as omissões, contradições, obscuridades e erro de fato apresentados, com o consequente reconhecimento da regularidade dos valores pagos à Integral Engenharia e afastamento do débito e da multa aplicada à empresa, tornando-se insubsistentes as determinações contidas nos itens 9.1, 9.2 e 9.3 do Acórdão 2081/2019-TCU-Plenário."
3. 	Os embargos opostos pela Marte Engenharia Ltda. foram redigidos nos seguintes termos:
	"MARTE ENGENHARIA LTDA., ('Marte') sociedade limitada, inscrita no CNPJ sob o nº . 32.225.757/0001-70, com sede na Avenida Presidente Vargas, nº 309, 11º andar, Centro, CEP: 20.040-010, Rio de Janeiro/RJ, vem, respeitosamente, à presença de V. Exa., por seus advogados e bastante procuradores que esta subscrevem, com fulcro no artigo 277 do Regimento Interno do TCU c/c artigos 32 e 34 da Lei 8.443/92, ciente do Acórdão de fls. 2081/2019, proferido nos autos do processo de Tomada de Contas Especial acima indicado, cf. publicação do DOU do dia 13.09.2019, contra ele opor EMBARGOS DE DECLARAÇÃO, pelos fatos e fundamentos de direito a seguir aduzidos: 
	1. Nesta Tomada de Contas Especial instaurada por determinação do Acórdão 590/2017-TCU-Plenário em razão de suposto sobrepreço no contrato 8000001197, firmado entre Furnas Centrais Elétricas S/A ('Furnas') e Integral Engenharia Ltda. ('Integral') foi proferido Acórdão n.º 2081/2019 que julgou irregulares as contas das empresas MARTE Engenharia Ltda. ('MARTE') e Integral, condenando-as, solidariamente, ao pagamento do valor histórico de R$ 4.255.055,34 (quatro milhões duzentos e cinquenta e cinco mil, cinquenta e cinco reais e trinta e quatro centavos) e individualmente a MARTE ao pagamento de multa de R$ 700.000,00 (setecentos mil reais) .
	2. Embora a unidade técnica do TCU e o Ministério Público tenham, após detida análise do conjunto probatório e das justificativas dos preços apresentadas nas defesas de Furnas e Integral, entendido que o sobrepreço inicial de R$ 7.090.755,43 - que representava 8,61% do valor medido - deveria ser reduzido para R$ 1.159.681,80 - o que representaria apenas 1,41% do contrato, a i. Conselheira Relatora divergiu, entendendo pela manutenção do sobrepreço nos serviços remanescentes do trecho I da Ferrovia Centro Atlântica. 
	3. Pela análise do v. Acórdão, verifica-se a ocorrência de alguns vícios a ensejar os embargos declaratórios em relação às matérias arguidas em defesa, quais sejam, omissões, contradições e obscuridades, além do i. Julgado ter partido de premissas equivocadas, conforme será demonstrado adiante. DAS OMISSÕES I - DO CERCEAMENTO DE DEFESA 
	4. Com relação à alegação de nulidade em razão de cerceamento de defesa, pela ausência de participação da fase de instrução do processo de auditoria TC Processo 011.792/2010-8, que precedeu esta Tomada de Contas Especial, o v. Acórdão ora Embargado se limitou a dizer, de forma genérica, que as razões de justificativas da MARTE não deviam ser acatadas porque 'a ampla defesa e contraditório foram observados por ocasião de sua citação'. 
	5. Ocorre que o V. Acórdão não fundamentou devidamente a decisão, deixando de expor os motivos pelos quais entendeu que a citação da MARTE apenas nesta Tomada de Contas Especial (TCE) seria suficiente para que ela exercesse de forma ampla sua defesa, não obstante a existência de informações constantes da fase da auditoria, TC Processo 011.792/2010-3, da qual ela não teve ciência e não participou para prestar esclarecimentos necessários para justificar a ausência de sobrepreço no orçamento elaborado para o Edital de Dispensa de Licitação do Contrato nº 8000001197. 
	6. Frise-se que apesar de o nome da MARTE ter sido mencionado várias vezes ao longo da auditoria, ela jamais foi notificada para apresentar defesa, justificativas, prestar esclarecimentos ou, ainda, sequer, comparecer à audiências na fase de oitivas, ao contrário do que ocorreu com Furnas e a Integral que participaram ativamente de todas as etapas que antecederam esta Tomada de Contas Especial. 
	7. Evidente o interesse da MARTE em participar da auditoria, se o que estava sendo apurado e discutido, entre outras coisas, era a existência ou não de irregularidades no orçamento feito para estimativa do valor da contratação para a obra remanescente da Ferrovia Centro Atlântica e sobrepreço nos valores pagos à Integral, empresa beneficiada pelos valores pagos a maior. Todavia, isso não ocorreu, tendo sido tolhida de prestar esclarecimentos e justificativas à formação do seu orçamento que balizou a contratação do Edital de Dispensa e tomar ciência sobre o conteúdo integral do TC Processo 011.792/2010-8. 
	8. Com efeito, a citação apenas na fase da TCE, após transcorrida a instrução e concluída a fase de auditoria que apontou indícios de irregularidades em seu orçamento e suposto sobrepreço decorrente de preços excessivos frente ao mercado no contrato 800001197, causou prejuízo ao exercício da ampla defesa e contraditório da MARTE, que somente tomou formalmente ciência do ocorrido nos autos quando notificada do Acórdão 590/2017, em expressa violação ao art. 234 do Regimento Interno/TCU c/c o art. 31 da Lei 8.443/92. 
	9. Em que pese ter arguido cerceamento de defesa e invocado os artigos supramencionados, o v. Acórdão rejeitou a preliminar, sem, contudo, como já mencionado no parágrafo 5º, apresentar a devida fundamentação, quedando-se, portanto, omisso. 
	10. Como é cediço, todas as decisões devem ser devidamente fundamentadas, sob pena de violação à Constituição Federal, não sendo diferente o procedimento neste Tribunal de Contas. Ressalte-se que a fundamentação das decisões configura verdadeira garantia dos cidadãos, a ponto de a Constituição Federal prever, de forma expressa, no artigo 93, IX, que as decisões dos órgãos do Poder Judiciário deverão ser devidamente fundamentadas, sob pena de nulidade. 
	11. Noutro giro, sobre a necessidade de motivação dos atos administrativos, a Lei 9.784/1999, que rege o processo administrativo no âmbito da administração federal, prescreve no art. 50: 'Art. 50. Os atos administrativos deverão ser motivados, com indicação dos fatos e dos fundamentos jurídicos, quando: II - imponham ou agravem deveres, encargos ou sanções;' 
	12. No caso em apreço, não há no v. Acórdão ora embargado a indicação dos motivos que formaram o convencimento da e. Relatora para considerar suficiente a citação da MARTE apenas neste processo de tomada de contas, não se podendo perder de vista que as sanções cominadas à Embargante são demasiadamente gravosas, sendo certo que se esta pudesse ter se defendido na fase de auditoria, muito provavelmente sequer faria parte nesse momento da TCE. II - DA ILEGITIMIDADE DA MARTE ENGENHARIA 
	13. Do mesmo modo, o v. acórdão é omisso com relação à segunda preliminar arguida pela MARTE em sua defesa. Não há uma linha sequer no v. Acórdão Embargado com os motivos para não acolhimento da ilegitimidade suscitada, tendo deixado a i. julgadora, em que pese os esforços da Embargante, de enfrentar as questões que lhe foram submetidas. 
	14. O fato de a MARTE ter feito apenas o orçamento estimado de preços máximos para a contratação da obra, ainda que nele tivesse eventual erro ou sobrepreço decorrente de preços excessivos frente ao mercado, o que se cogita apenas em atenção ao princípio da argumentação, por si só, não a torna parte legítima para figurar nesta tomada de contas, nem é suficiente para ensejar a sua condenação ao pagamento de vultosa quantia por suposto dano ano erário. Isso porque só existiria dano à Furnas na hipótese de a MARTE ter recebido em pagamento valor atrelado aos serviços ou materiais com preços excessivos, o que não ocorreu. 
	15. O simples orçamento ainda que com erro, o que, repita-se, se cogita apenas em amor ao debate, sem que tenha gerado pagamento em valor a maior ao devido, não gera danos ao erário nem a responsabilização da MARTE. 
	16. De acordo com o item 9.14 da cláusula 9ª do Projeto Básico para dispensa de licitação (Fls. 1654/1734 - Vol. 1) , o orçamento foi feito apenas para se ter um média dos preços que poderiam ser empregados, no máximo, na execução do serviço, mas por óbvio poderiam sofrer variações no momento da apresentação da proposta e na aquisição dos materiais, o que de fato ocorreu, uma vez que a proposta da Integral o valor orçado foi menor. Confira-se: 
	17. O orçamento da MARTE tratava-se de mero balizador para fins de concorrência e levou em consideração os critérios definidos e exigidos por Furnas, não cabendo à MARTE questioná-los. 
	18. Da análise dos documentos acostados no processo administrativo em questão resta evidente que as medições eram apresentadas pela Integral, sendo certo que FURNAS era responsável pela aprovação. Isso inclusive consta da ata de reunião de 07.04.10 (Fls. 660) :  
	19. A fiscalização da obra cabia a FURNAS nos termos da cláusula 12 do contrato firmado com a Integral.  
	20. Ademais, mister registrar o caráter de urgência que foi feita a contratação, em razão do período de chuvas e dos prejuízos que seriam suportados se a obra não fosse finalizada em seis meses. Tal fato, ao contrário do apontado pela I. Relatora, não pode ser desprezado, já que no momento do orçamento caberia sim a MARTE prever que a quantidade e volume necessário, em tão pouco tempo, traria um custo adicional, situação típica de mercado, diante da lei de oferta x demanda x urgência. 
	21. Cabia à Integral, portanto, apresentar de forma livre e autônoma a sua proposta acompanhada com o seu orçamento com preços exequíveis, assim considerados aqueles que através da documentação fornecida à Furnas, se comprovasse a coerência dos custos os preços de mercado. 
	22. Com efeito, pela elaboração do orçamento referência para o Edital de Dispensa de Licitação, a MARTE foi remunerada no valor fixo de R$ 15.000,00 (quinze mil reais) , conforme se verifica da ART de fls. 492 e também acostada às fls. 1.758, não tendo recebido qualquer valor a título de remuneração vinculado a um percentual do orçamento, às medições da obra ou aos valores orçados e pagos pela Integral na compra dos materiais/insumos. Ou seja, a MARTE não se beneficiou em absolutamente nada com eventual pagamento a maior em favor da Integral, que se de fato ocorreu, assim se aperfeiçoou por falta de fiscalização de Furnas. 
	23. De igual modo, Furnas não pagou à Integral com base nos valores do orçamento feito pela MARTE para o Edital de Dispensa, os quais serviam apenas como referência máxima do valor da contratação da obra, não pretendendo - e nem poderia - que os valores ali indicados refletissem os preços exatos praticados no mercado em condições normais, sendo mero referenciais para conhecimento dos serviços que precisavam ser executados. 
	24. Os pagamentos da Integral foram efetivados com base nos serviços executados conforme escopo do contrato 8000001197 e nos produtos adquiridos pela Integral, a quem cabia comprar o material necessário para a obra com preços compatíveis de mercado, a despeito do orçamento referência feito pela MARTE, o qual seguiu as condições e critérios indicados e estabelecidos por Furnas. 
	25. Ressalta-se que, de acordo com o contrato 8000001197 (fls. 2.331/2356 do 1º volume) , os pagamentos de Furnas em favor da Integral seriam feitos mediante medições físicas mensais baseadas nos serviços efetivamente executados, conforme previsão nas cláusulas 9ª e 10ª, abaixo destacadas, não estando, portanto, de nenhuma forma atrelados ao orçamento estimado pela MARTE: 
	26. Assim, se Furnas não realizou as medições mensais como previsto no contrato ou se somente ao final apurou incongruências entre as medições da Integral e as suas, não tem a MARTE qualquer responsabilidade pelo pagamento realizado a maior, sendo impossível atribuir à MARTE a diferença apurada e paga à Integral.  
	27. Tem-se, portanto, que o v. Acórdão não enfrentou tais pontos, limitando-se a responsabilizar a MARTE por ter apresentado um orçamento com valores supostamente sobrefaturados em alguns itens, não analisando, em relação a esta, as circunstâncias e particularidades do caso, nem o valor efetivamente recebido por MARTE para elaboração do referido orçamento. Vale repisar que o orçamento apresentado limitava o valor máximo para que as empresas interessadas participassem do certame para execução das obras para recolocação do Trecho 1 da Ferrovia Centro Atlântica, tendo as participantes autonomia para apresentação de proposta com valor menor, o que foi feito pela Integral. 
	28. Impede ainda destacar que o valor da proposta da Integral, também era apenas uma referência máxima da unidade de cada item, sendo certo que se fosse utilizado menos cimento, ou adquirida quantidade menor de determinada peça, não poderia a Integral cobrar o valor orçado, mas apenas o efetivamente empregado na execução do serviço. 
	29. Dessa forma, o orçamento de MARTE não tinha condições de gerar danos ao erário, ainda que se entenda que alguns dos itens nele elencados tivessem com sobrepreço, razão pela qual resta evidente a sua ausência de responsabilidade e ilegitimidade para figurar nesta TCE. III - VALIDAÇÃO DO ORÇAMENTO POR EMPRESA CONTRATADA POR FURNAS 
	30. Outra omissão que restou evidenciada diz respeito ao fato de ter o ESEC - Escritório de Serviços de Engenharia e Consultoria, contratado diretamente por FURNAS e que possua independência, ter validado o orçamento referência para a contratação feita pela MARTE para o Edital de Dispensa de Licitação. Data venia, o fato de a referida empresa ter tido 3 (três) dias e ter recebido apenas R$ 5.000,00 (cinco mil reais) para avaliar e validar o orçamento da MARTE não invalida a conclusão do seu parecer, nem afasta a sua responsabilidade, ainda mais porque o fez sem qualquer ressalva. 
	31. Caso a ESEC precisasse de mais tempo ou não estivesse confortável para validação das contas, teria feito ressalvas, o que não ocorreu, sendo, portanto, plenamente correta a aprovação feita. 
	32. Da mesma forma que a ESEC teve pouco tempo para validação do orçamento, a MARTE também teve exíguo prazo para elaboração de complexo orçamento, de obra de grande vulto, tendo o feito seguindo as orientações de Furnas e critérios de mercado, tendo recebido pelo serviço o valor de R$15.000,00, sendo absolutamente descabida, desproporcional e excessiva a penalidade imposta, com a devolução de valores tido como 'sobrefaturados' que não recebeu como pagamento, assim como a multa sem o devido embasamento acerca das infrações cometidas. IV - DA SUPOSTA DUPLICIDADE DE ENGARREGADOS DE FRENTE DE OBRA 
	33. O segundo maior valor imputado à MARTE pelo v. Acórdão se refere à rubrica denominada 'Encarregados de Frente de Obras', sob o fundamento de que teria havido pagamento em duplicidade, pois contabilizados tanto no item Administração Local, quanto nas composições de preço unitárias (CPUs) . 
	34. Afirma que a unidade técnica evidenciou a duplicidade por meio da folha de pagamento da empresa referente ao mês de agosto de 2010 e verificou que o item 'Administração Local' já previa todo o pagamento dos encarregados de frente de obra da folha. Dessa forma, os valores foram considerados em duplicidade. 
	35. Pela leitura dos parágrafos 277 a 283 do v. acórdão, verifica-se que a análise da i. Relatora se restringiu à Integral, à forma que esta fez a indicação em sua planilha, ao quantitativo utilizado e aos preços por ela recebidos em pagamento, sem, contudo, mencionar expressamente a MARTE e seu respectivo orçamento, mostrando-se, portanto, omissa. 
	36. Deveria este e. Tribunal ter se manifestado expressamente sobre o orçamento da MARTE a respeito deste ponto, como fez a unidade técnica. 
	37. Com relação ao orçamento da MARTE, data venia, não há que se cogitar a existência de duplicidade de encarregados de obra. 
	38. O orçamento da MARTE foi elaborado em 2009 e, portanto, seguiu as instruções disponíveis à época. Conforme constou do parágrafo 108 do relatório do acórdão a MARTE 'considerou os Encarregados de Frente de Obra no item Administração Local como estimativa de custo (sem BDI) de R$ 459.540,00 (peça 11, p. 12) , valor próximo ao adotado pela equipe de auditoria como seu paradigma de R$ 449.550,00'. (grifos nossos) 
	39. Dessa forma, na época que foi elaborado, o orçamento da MARTE seguiu as recomendações do Manual de Metodologia e Conceitos do Sicro 2 (2003) , vigente naquela ocasião, que considerava, segundo consta do parágrafo 112 do relatório do acórdão, a inclusão dos encarregados de frente de obra nas CPUs, enquanto que os encarregados gerais estariam alocados na Administração Local. 
	40. Não pode, dessa forma, V.Exa., ao analisar as contas, desprezar a metodologia da época, considerando que a divisão não se coaduna com as boas práticas e, principalmente, tomar por base as recomendações do Manual de Metodologia e Conceitos do Novo Sicro de 2017, que alterou a classificação dos encarregados de frente de obra para a Administração Local e não mais nas CPUs, especialmente porque tal modificação não se aplica retroativamente. 
	41. A Integral considerou Encarregados na Administração Local e Encarregados na frente de obra, aos quais ela chama de 'feitor' (prática de trabalhos em ferrovias, como ela própria informa) , tendo a própria equipe técnica do TCU concordado com esta argumentação (122 e 127) . 
	42. Se ocorreu pagamento por profissionais não alocados na frente de obra (Encarregados e/ou Feitores) , tal ação não é de responsabilidade da MARTE e sim de FURNAS. O orçamento apresentado pela MARTE considerou a boa prática estabelecida à época, a qual foi reconhecida pela equipe técnica do TCU, conforme parágrafo 112 que compôs o relatório do acórdão ora embargado, não havendo, portanto, que se falar em duplicidade no momento da elaboração do orçamento. 
	43. Portanto, por consequência, uma vez verificado que a MARTE utilizou corretamente os procedimentos diretivos vigentes à época, se mostra equivocada a afirmação do item 287, 'DUPLICIDADE DE SERVIÇOS NO ORÇAMENTO', em relação ao orçamento base, pois isso não ocorreu, sendo certo que a MARTE adotou as práticas então em vigor, as quais foram referendadas por Furnas e pela ESEC, que revisaram e aprovaram o orçamento. 
	44. Dessa forma, espera a MARTE que seja sanada a omissão, devendo haver pronunciamento expresso sobre o orçamento da MARTE, no tocante aos Encarregados de Obra e o procedimento utilizado com base no Manual SIPRO de 2003. Verificando-se a utilização das instruções corretas pela MARTE em 2009, não será possível a manutenção de sua condenação à devolução de valores em duplicidade sob a rubrica de 'Encarregados de Obra', até mesmo porque ainda que apurado algum erro no critério adotado, o que se ventila em atenção ao princípio da eventualidade, não houve dolo e esta não recebeu qualquer valor que justifique uma penalidade de 'devolução'. OBSCURIDADES E CONTRADIÇÕES V - PAGAMENTO REALIZADO MAIOR QUE O ORÇADO - INEXISTÊNCIA 
	45. Afora as omissões acima apontadas, o v. Acordão Embargado foi obscuro e contraditório, conforme será demonstrado a seguir. 
	46. Depreende-se da leitura do v. Acórdão, que a condução de sua fundamentação partiu da premissa de que o pagamento feito por Furnas à Integral se deu a maior, baseado no preço orçado por MARTE, o qual resultou em sobrepreço, em alguns itens, de 100% (cem por cento) acima dos preços de mercado. Tal raciocínio se mostra equivocado diante das provas produzidas, não tendo o voto restado claro neste particular. 
	47. Ocorre que o preço pago em excesso à Integral não teve por base o orçamento elaborado pela MARTE. Explica-se: Em razão rescisão do contrato anterior com a empresa CONVAP, e a urgência da complementação da obra remanescente, a ensejar, inclusive, a dispensa de nova licitação, Furnas contratou a MARTE tão somente para fazer o orçamento estimativo para embasar a contratação da obra. 
	48. Tal orçamento foi feito com base na utilização dos parâmetros indicativos para orientar a Administração Pública dos seus gastos com 'infraestrutura', sobretudo através dos conhecidos Sistema Nacional de Pesquisa de Custos e Índices a Construção Civil, o SINAPI, e o Sistema de Custos de Obras Rodoviárias, o SICRO. Contudo, tais sistemas indicadores são apenas orientadores de custos unitários de materiais e mão-de-obra para o momento da contratação do serviço pela Administração Pública, e não consideram itens básicos para a formação de preço no mercado, tais como a margem de contribuição, custos com o frete, gastos adicionais de produto unitário e/ou contribuições sociais. 
	49. Sendo assim, como já exposto no capítulo anterior, o valor orçado pela MARTE constou do Edital como mero indicativo máximo/limite para contratação. Entretanto, este valor não foi aquele pago à Integral pela execução do contrato para realização das obras remanescentes do trecho I da Ferrovia Centro Atlântica. Tampouco, à MARTE pelo serviço para a qual foi contratada (orçamento estimativo para embasar a contratação da referida obra) , ao custo de R$ 15.000,00 (quinze mil reais) . 
	50. De acordo com o que restou comprovado nos autos, foram convidadas 5 (cinco) empresas, e apenas 2 (duas) apresentaram propostas para execução dos serviços em questão, tendo a Integral apresentado a melhor com menor preço, este 0,86% abaixo do valor admitido por Furnas para a contratação. O simples fato de não terem tido muito interessados já demonstra que o orçamento da MARTE não estava com sobrepreço, pois se assim fosse, haveria grande atratividade, o que não ocorreu. 
	51. Junto com a sua proposta, a Integral apresentou nova planilha orçamentária e os custos detalhados (fls. 2357/2367 do 1º volume) a data-base de janeiro de 2010, os quais, sem qualquer vinculação ao orçamento referência da MARTE de setembro de 2009, deveriam ter se pautado obviamente pelas melhores condições possíveis do mercado à época, considerado o prazo exíguo para execução da obra, a situação de urgência e escassez de material no mercado, fatores estes que por óbvio impactam no custo de aquisição das mercadorias. 
	52. Apesar do orçamento elaborado pela MARTE como estimativo para contratação, os valores pagos por Furnas foram feitos com base nas informações apresentadas pela Integral (e não com base no orçamento da MARTE) , tendo, após a medição final, Furnas apurado inconsistências entre os quantitativos apresentados pela Integral em suas medições e aqueles apurados por ela em alguns serviços, o que teria gerado a cobrança de R$10.478.226,77, cujo valor está sendo questionado no Judiciário no processo 0024147.34.2013.8.19.001, em trâmite na 28ª Vara Cível da Comarca da Capital do Estado do Rio de Janeiro, ainda em fase de perícia. 
	53. Sobre este ponto, destaca-se que uma vez que se está discutindo no Poder Judiciário eventual sobrepreço não tendo ainda havido qualquer decisão, o dano ao erário sequer resta caracterizado. Como conclusão óbvia, não se mostra razoável que o processo administrativo tenha sido julgado, devendo este ficar suspenso até decisão final de mérito naquela demanda. 
	54. Importante ainda ressalvar que a MARTE não é parte da referida discussão judicial, justamente pelo fato de que a mesma não tem qualquer responsabilidade em eventual sobrepreço pago à Integral, uma vez que a sua participação ficou limitada a elaboração de orçamento inicial que serviria como MERA REFERÊNCIA. 
	55. A despeito da discussão judicial, que poderá concluir pela inexistência da diferença e nulidade da cobrança, bem como dos critérios de medição utilizados por Furnas, nesta tomada de contas, impede desde logo salientar que essa diferença foi substancialmente reduzida pelo setor técnico do TCU que após análise de todos os documentos, concluiu que o sobrepreço seria de apenas 1,41%, ou seja, de R$ 1.159.681,80 (um milhão cento e cinquenta e nove mil seiscentos e oitenta e um reais e oitenta centavo) . E que diante das circunstâncias que envolviam a obra em questão, tal variação não poderia ser considerada inadmissível, podendo ser entendida, excepcionalmente, como variação do mercado. 
	56. Com efeito, ainda que o sobrepreço persista, o que não se acredita, é impossível cobrá-lo da MARTE, como se esta fosse a executora da obra, a real responsável pela compra dos insumos no mercado e a beneficiada com o pagamento efetuado a maior para execução da obra com base em valores que apresentaram sobrepreço. Nada mais equivocado, data venia, já que a MARTE, repita-se à exaustão, somente fez o orçamento referência para a contratação, não tendo recebido qualquer valor pago a maior pelo trabalho para qual foi contratada. 
	57. Se eventual dano ao Erário foi causado, este foi decorrente da aceitação da proposta da Integral e dos pagamentos à Integral, sem a correta verificação das medições dos serviços efetivamente executados. Nesse sentido, o próprio relatório do acórdão do TCU - TC Processo 007.973/2017-9 às fls. 3 traz de forma expressa que 'a empresa Integral Engenharia Ltda., beneficiada pelos valores pagos a maior'. 
	58. Não está aqui se dizendo que a Integral se beneficiou de nada, pois conforme apontado pelo próprio órgão técnico do TCU eventual diferença do preço orçado para o pago, considerando o tamanho da obra, as condições de emergência em que esta foi executada, a diferença das data-bases, somado as variações de mercado, sequer poderiam ser entendidas como sobrepreço, mas o que se pondera é que, se este ocorreu, foi no momento da mediação e do pagamento em favor da Integral, etapas da prestação de serviço que a MARTE sequer participou. 
	59. Nesse contexto, imputar a MARTE qualquer responsabilidade é totalmente absurdo! 
	60. Dessa forma, corrigindo-se a premissa equivocadamente adotada pelo v. Acórdão Embargado, tem-se como indevida a responsabilização da MARTE pelo suposto pagamento a maior feito por Furnas à Integral com base na existência de sobrepreços decorrente de preços excessivos e, consequentemente, a condenação solidária com a Integral ao pagamento de quantia histórica de R$ 4.255.055,34, além de multa. Não pode a MARTE devolver algo que não recebeu em pagamento. 
	61. O conceito de solidariedade pressupõe que ambas as empresas tenham contribuído para ocorrência de um fato e isso não se sustenta no presente caso. Ora, a conduta da MARTE se limitou a preparar o orçamento de referência, o qual seguiu os parâmetros de FURNAS, de mercado e foi validado por empresa contratada por FURNAS, assim não se extrai dessa ação qualquer dano ao Erário. 
	62. Ademais, como pode a MARTE 'restituir' algo que ela não recebeu! 
	63. Posto isso, não há que se falar em condenação solidária e aplicação de multa, já que a MARTE não praticou nenhuma irregularidade, tampouco recebeu qualquer pagamento a maior ou em duplicidade. VI - DA ALTERAÇÃO DO TRILHO INICIALMENTE ORÇADO PELA MARTE - AUSÊNCIA DE PARTICIPAÇÃO DESTA NA SUBSTITUIÇÃO 
	64. Outro vício que deve ser sanado diz respeito ao orçamento do trilho TR-57, eis que obscuro. 
	65. Pela leitura do v. Acórdão Embargado, verifica-se que a MARTE foi condenada por ter supostamente orçado com sobrepreço o trilho em questão. Entretanto, MARTE NÃO orçou o trilho TR-57, mas sim o TR-45, exatamente como solicitado por Furnas e previsto em contrato, conforme se verifica do orçamento de fls. 1.762 do 1º volume: 
	66. É importante destacar que a Integral em sua defesa confessa expressamente que ela própria cotou o trilho TR-57 (peça 183, página 24-28) , em razão das dificuldades de se localizar fornecedores homologados pelo FCA para aquisição dos trilhos TR-45. 
	67. Assim, a alteração do tipo de trilho teria em razão da dificuldade da Integral na aquisição na quantidade e prazos requeridos por Furnas, além de os fornecedores possíveis terem sido recusados por Furnas, tendo esta autorizado a substituição dos trilhos, conforme ata de reunião (fls. 1.06/1.207, 1.217 e 1.243) : 
	68. Diante dessas circunstâncias, caberia à Furnas ter realizado pesquisa para verificar se o preço do TR-57 estaria condizente com o previsto no contrato. Ademais, Furnas deveria ter aditado o contrato para fazer constar as mudanças de especificações, suprimindo ou acrescento valor à avença dependendo da consequência em razão da troca do trilho TR-45 para o TR-57, o que não ocorreu. 
	69. Dessa forma, se tais providências não foram adotadas e se Furnas não questionou se haveria alterações no preço em função das diferenças existentes entre as especificações dos trilhos, não é razoável imputar à MARTE a responsabilidade pelas falhas e improbidade de Furnas envolvendo a troca de especificações dos trilhos sem ser acompanhados de avaliação do preço praticado e formalização de aditivo, o que gerou o fornecimento do produto pela Integral com especificação diversa do que constava no contrato e, por consequência, o pagamento por preço acima do mercado. 
	70. É preciso lembrar que caberia a Integral - e não a MARTE - comprovar que a divergência de especificação ocasionou a alteração substancial no preço e que cotou o trilho TR-57 entre várias empresas fornecedoras. Frise-se que a MARTE sequer cotou os trilhos TR-57! 
	71. Nesse sentido, constou do v. Acórdão Embargado que 'a Integral, contudo, não apresentou as cotações que teria recebido (ou comprovantes de aquisição) para o fornecimento do trilho TR-57'. 
	72. Todavia, em que pese o reconhecimento de que a Integral não conseguiu apresentar documentação comprovatória apta a demonstrar que de fato adquiriu o trilho TR-57 a preço de mercado, o v. Acórdão, por outro lado, imputou à MARTE a diferença do preço pago a maior pelo trilho TR-57. No entanto, esse débito (no valor de R$2.261.443,62) não deveria ser imputado à MARTE, já que esta fez o orçamento apenas do trilho TR-45, tal como previsto em contrato, não sendo a responsável pela mudança, compra, utilização e pelo pagamento do suposto preço acima do mercado, sendo, neste ponto, o v. Acórdão omisso, porquanto, não se manifestou sobre o fato de a MARTE não ter sequer orçado o trilho TR-57, e, ao mesmo tempo, obscuro, merecendo ser esclarecida o porquê da condenação da MARTE em relação ao trilho TR-57. 
	73. Outro erro que merece ser corrigido é a contradição constante do parágrafo 271 do v. Acórdão Embargado onde constou que: 'Ante a ausência de documentação comprobatória apta a demonstrar que a empresa de fato adquiriu em valor superior ao praticado pelo mercado, deve-se manter o sobrepreço de R$ 2.261.443,62'. 
	74. Ora, Exa. se inexiste documentos que comprovem que a Integral comprou o trilho TR-57 em valor superior ao praticado, ao contrário do que constou no julgado, não deve se manter o sobrepreço, pois na ausência de prova de sobrepreço, não aperfeiçoa o ilícito e, por conseguinte, o dano ao erário. Dessa forma, deve ser corrigida a contradição apontada. VII - DA PLANILHA APRESENTADA PARA FUNDAMENTO DA DECISÃO EMBARGADA - VÍCIOS 
	75. Verifica-se da decisão embargada que a i. Relatora desconsiderou os argumentos apresentados pela área técnica do TCU e pelo próprio órgão do Ministério Público, fiscal da lei, e para aplicação das penalidades impostas se apoiou em uma tabela organizada pela sua assessoria. 
	76. A referida tabela constante de fls. 32 traz 80% dos itens de serviço que teriam, na sua visão, contribuído para o sobrepreço. 
	77. A primeira obscuridade a ser apresentada diz respeito na qualificação técnica da assessoria que elaborou tal tabela, já que o TCU dispõe de órgão técnico para tanto. 
	78. Ato contínuo, analisando o voto desta i. Relatora informa que 'adota como parte deste relatório a instrução elaborada pela Secretaria de Fiscalização de Infraestrutura e Energia Elétrica', porém na prática percebe-se que i. Relatora desconsiderou o Exame Técnico de fls. 2 à 30, que havia concluído por 'considerar elidido o superfaturamento inicialmente apurado' (Fls. 30, item 261) , aplicando somente a FURNAS a responsabilidade em ralação a substituição o trilho TR-45 por TR-57, em razão de ato de improbidade, já que tal alteração se deu sem a formalização do respectivo aditivo contratual. Diante de tal contradição, pede-se esclarecimento. 
	79. O terceiro vício diz respeito à omissão referente a qual data-base foi utilizada para apuração das diferenças de preço, lembrando que a estimativa orçamentária da MARTE é de set/2009 e a proposta da Integral é de janeiro/2010, não tendo no v. Acórdão Embargado se manifestado a respeito da data base considerada. 
	80. Analisando os itens destacados na tabela de fls. 37, dois deles concentram os maiores valores, quais sejam: Trilho TR-57 Aço Carbono - R$2.261.443,62 e Duplicidade dos Encarregados de frente de obra - R$2.183.956,05. 
	81. No que tange ao primeiro restou mais do que provado que a substituição se deu por questões de prazo e possibilidade de atendimento do mercado, tendo a Integral exposto tais motivos, os quais foram aprovados por FURNAS, tudo sem qualquer participação da MARTE. Com relação a duplicidade de Encarregados, ainda que a MARTE tenha orçado, o que não fez, mas ora se cogita apenas em atenção ao debate, uma vez verificado pela Integral a desnecessidade de tal mão-de-obra bastava não ter emitido a ordem de serviço. O orçamento é feito em um momento inicial, onde se estima os custos de material e mão-de-obra que serão empregados, não se tratando de uma obrigação a utilização de 100% do que foi orçado. 
	82. Não resta dúvida que o trabalho orçamentário feito pela MARTE, sob coordenação de Furnas, se tratava de uma estimativa, para fins de referência. Posto isto, o simples orçamento jamais poderá ser considerado para fins de suposto dano ao erário, pois o desembolso só se concretiza com o Boletim de Medição e pagamento de nota fiscal, sendo que tais funções competiam a Integral Engenharia, o que conduz ao entendimento que, se de fato existiu algum sobrepreço, tal resultado não é oriundo de uma ação da MARTE, que sequer recebeu pelo serviço ou produto sobrefaturado. 
	83. Além disso, o v. Acórdão não se manifestou sobre os diversos itens onde a equipe técnica do TCU informa que utilizou os dados da Marte e/ou os valores estão corretos (itens 84, 87, 95, 108, 177, 180, 185- 186, 211) , valores desprezados na planilha utilizada para embasar a condenação. 
	84. Desta forma, percebe-se que a i. Relatora descartou os argumentos apresentados pela área técnica do TCU e a opinião da i. Promotoria, para adotar planilha organizada pela sua assessoria, deixando de fundamentar os parâmetros utilizados, os argumentos para se considerar a ocorrência de sobrepreço, sem esclarecer a data base utilizada, sem se debruçar sobre o orçamento da MARTE, analisando apenas o orçamento e preços da Integral, sem analisar a diferenciação da conduta praticada pela MARTE e Integral, concluindo ao final por uma condenação solidária e aplicação de multa, sem trazer quais foram os critérios adotados e documentos que respaldarem a sua decisão. VIII - OBSCURIDADE DO JULGADO NO QUE TANGE A PENALIDADE IMPOSTA À MARTE - SOLIDARIEDADE 
	85. A i. decisão embargada condenou a MARTE de forma solidária a Integral. Todavia, pela leitura do julgado, não é possível compreender as razões que justificariam a solidariedade, na medida em que a situação concreta e as provas produzidas dos autos demonstram os papéis completamente diversos de cada uma das apenadas, não sendo lógico, nem razoável que sofram a mesma consequência no caso de se manter a decisão de sobrepreço. 
	86. Abaixo segue breve comparativo da participação de cada parte: (i) A MARTE foi contratada pelo valor de R$15.000,00 para fazer o orçamento de referência para fins do certame; a Integral foi contratada por R$92.814.434,00 para execução dos serviços, com base em proposta de preço elaborada por ela mesmo; (iii) A Integral recebia por Boletim de Medição apresentado, a MARTE recebeu um valor fixo independentemente do valor orçado; (iv) A MARTE elaborou o orçamento com base nos parâmetros estabelecidos por Furnas e de mercado; (v) A MARTE não orçou o trilho TR-57, tendo a substituição do trilho TR-45 se dado por questões de mercado, as quais a Integral apresentou para Furnas e foi então aprovada a substituição; Não tendo a MARTE participado de qualquer etapa dessa substituição o sobrepreço deste material não lhe pode ser imputado;   24 (vi) A MARTE quando orçou a mão-de-obra levou em consideração as especificações de Furnas e a dimensão da obra, cabendo, por obvio ao executor do serviço observar a realidade e só aplicar a mão de obra necessária, sendo certo que qualquer abuso poderia e deveria ter sido vetado por Furnas, no momento da aprovação do Boletim de Medição; (vii) A Integral era responsável por apresentar Boletim de Mediação do que foi efetivamente empregado, cabendo a Furnas a fiscalização e aprovação; a MARTE não teve mais nenhuma participação após a entrega do Orçamento de referência; (viii) O orçamento referência elaborado pela MARTE não é capaz de gerar dano ao erário, já que a proposta da Integral não estava adstrita ao orçamento e ainda só poderia ser cobrado o que tivesse sido efetivamente empregado, após fiscalização e aprovação de Furnas. 
	87. Diante de todo o exposto, é o presente para sanar a obscuridade do julgado para que seja esclarecida a solidariedade imposta, a fim de não gerar dúvidas acerca da real posição de V.Exa., bem como os critérios utilizados para se impor à MARTE a mesma condenação da Integral, que ao que tudo indica não seguiram os princípios da razoabilidade e proporcionalidade, devendo ser esclarecida a proporção entre a gravidade entre a conduta da MARTE e da Integral e o dano causado à Furnas, haja vista que as empresas desempenharam papéis e tiveram atuações completamente diferentes no projeto. IX - CONTRADIÇÃO E OBSCURIDADE COM RELAÇÃO À MULTA IMPOSTA 
	88. Afora isso, por fim, constou ainda na parte dispositiva do voto, no parágrafo 294, que a MARTE e a Integral seriam condenadas solidariamente ao pagamento da quantia de R$ 4.255.055,34 (quatro milhões, duzentos e cinquenta e cinco mil, cinquenta e cinco reais e trinta e quatro centavos) e multa de 10% (dez por cento) do débito atualizado. Não obstante, no acórdão, fls. 39, item 9.3, constou uma multa de R$ 700.000,00 (setecentos mil reais) à MARTE que não consta do voto, motivo pelo qual se revela contraditória e obscura. 
	89. Dessa forma, visando evitar dúvidas, deve esse e. julgador sanar a obscuridade para esclarecer expressamente a real multa devida pela MARTE, se 10% (dez por cento) do débito ou se em valor fixo de R$ 700.000,00 (setecentos mil reais) . Além disso, deverá esclarecer ainda, se fixada em 10%, se a multa será de 10% (dez por cento) para cada ou se será dividida entre as empresas e, se sim, em que proporção, em razão da extensão do dano causado e da conduta de cada parte. Por outro lado, se a multa for fixada no valor de R$ 700.000,00 (setecentos mil reais) para MARTE, que se esclareça o critério utilizado para quantificação. 
	DOS PEDIDOS 
	Diante do exposto, requer a Embargante que os presentes Embargos de Declaração sejam conhecidos, e, no mérito, acolhidos para que: 
	1) Sejam reconhecidas as omissões apontadas nos parágrafos 4/25 e 60, devendo essa i. Julgadora se manifestar expressamente sobre os fundamentos que ensejaram a rejeição das preliminares arguidas na defesa da MARTE; 
	2) Sejam sanadas as contradições e obscuridades indicadas nos parágrafos 26/44 e 45/55, no que se refere à responsabilidade da MARTE e ao sobrepreço do trilho TR-57, devendo ser excluído o débito imputado à MARTE; 
	3) Seja esclarecida a omissão com relação ao orçamento da MARTE, devendo haver pronunciamento sobre o alegado nos parágrafos 33/44, no tocante aos Encarregados de Obra e o procedimento utilizado com base no Manual de 2003. Verificando-se a utilização das instruções corretas pela MARTE em 2009, pede-se seja atribuído efeito infringente, eis que não será possível a manutenção de sua condenação à devolução de valores em duplicidade sob a rubrica de 'Encarregados de Obra'. 
	4) Sejam sanados os vícios indicados nos parágrafos 75/84, com relação à planilha que serviu de base para condenação, devendo haver manifestação expressa sobre os pontos ali suscitados; 
	5) Seja esclarecida a obscuridade com relação a solidariedade imposta a MARTE, sem levar em consideração a sua real conduta nos fatos e os princípios da razoabilidade e proporcionalidade. 
	6) Seja esclarecida a contradição com relação à multa fixada no v. Acórdão, cf. parágrafos 65/66. 
	7) Sejam atribuídos efeitos infringentes, para reconhecer a ausência de responsabilidade da MARTE na execução do contrato com aquisição e utilização na obra de insumos em valor com sobrepreço, na medida em que o orçamento referência ao Edital de Dispensa de Licitação elaborado pela MARTE, mesmo que eventualmente com erro (o que se cogita para argumentar) , não seria suficiente para por si só gerar dano ao erário público e pagamento a maior, sendo que este inexistiu em relação à MARTE. Por derradeiro, em cumprimento ao artigo 145 parágrafo 4º do Regimento Interno/TCU, requer a Embargante que todas as intimações e/ou notificações referentes ao presente processo, sejam feitas por correio, em nome da MARTE ENGENHARIA, no endereço indicado no preambulo, sob pena de nulidade."
	É o relatório.

Alexandre Aroeira Salles (OAB/DF 28.108) e outros representando a Integral Engenharia Ltda.; João Joaquim Martinelli (OAB/RJ 139.475) e outros representando a Marte Engenharia Ltda.; Juliana de Mattos Longo (OAB/RJ 128.004) e outros representando a Furnas Centrais Elétricas S.A.; Arthur Magno e Silva Guerra (OAB/MG 79.195) representando Francisco Cordeiro Donha Filho; João Joaquim Martinelli (OAB/RJ 139.475) e outros representando a ESEC - Escritório de Serviços de Engenharia e Consultoria Ltda.; Victor Lima Duque Estrada (OAB/DF 47.887) e outros representando Paulo Roberto Telles Villas.

Não atuou.

EMBARGOS DE DECLARAÇÃO CONTRA DELIBERAÇÃO QUE CONDENOU OS RESPONSÁVEIS EM DÉBITO DECORRENTE DE SUPERFATURAMENTO EM OBRA PÚBLICA. INEXISTÊNCIA DE OMISSÃO, CONTRADIÇÃO E OBSCURIDADE ALEGADAS. CONHECIMENTO E REJEIÇÃO.

TOMADA DE CONTAS ESPECIAL (TCE)

Secretaria de Fiscalização de Infraestrutura de Energia Elétrica (SeinfraElétrica).

Trata-se de embargos de declaração opostos contra o Acórdão 2081/2019-TCU-Plenário, que julgou irregulares as contas das empresas Integral Engenharia Ltda. e Marte Engenharia Ltda., as condenou em débito e lhes aplicou multa em razão de superfaturamento no contrato 8000001197, firmado entre Furnas Centrais Elétricas S.A. (Furnas) e a empresa Integral Engenharia Ltda., no valor de R$ 92.814.434,00 (data-base de janeiro/2010) , para relocação do trecho I da Ferrovia Centro Atlântica (FCA) , no âmbito do empreendimento Aproveitamento Hidroelétrico (AHE) Simplício, entre os estados do Rio de Janeiro e de Minas Gerais.
Preliminarmente, deve-se conhecer destes embargos, satisfeitos os requisitos de sua admissibilidade.
II
A empresa Integral Engenharia Ltda. apresentou os seguintes argumentos:
2.1. em referência ao pagamento em duplicidade de encarregados de frente de obras, a decisão embargada teria deixado de apreciar os documentos colacionados aos autos pela recorrente com o intuito justamente de "demonstrar a regular aplicação dos recursos públicos", na medida em que os teria afastado sob o entendimento de que não teriam sido apresentados no processo documentos oficiais, mas simples contabilidade interna da empresa;
2.2. os documentos apresentados relacionados ao pagamento em duplicidade de encarregados de frente de obras não poderiam ser compreendidos como de simples contabilidade interna da empresa, mas, sim, como documentos oficiais, que evidenciariam de forma fidedigna a mão de obra contratada. As folhas de pagamentos seriam encaminhadas mensalmente a Furnas, em atendimento à Cláusula 40 do contrato, inclusive acompanhadas das guias de GPS, GFIP, RET e SEFIP, conforme documento em anexo (doc. 01 - peça 276) ;
2.3. a folha de pagamento apresentada pela empresa (dezembro de 2010) não evidenciaria aumento de mão de obra, pois corresponderia ao valor acumulado dos custos com encarregados no período de março/2010 a dezembro/2010, e não ao custo mensal, conforme disposto na decisão embargada;
2.4. a contratante (Furnas) teria realizado a medição e o pagamento dos valores devidos à manutenção do canteiro, contexto absolutamente legítimo, que não teria sido devidamente confrontado para ser desconsiderado pela decisão embargada;
2.5. a partir de busca realizada via Google Earth (de acesso público) , seria possível localizar um meio de legitimar os documentos colacionados nos autos e que precisariam ser devidamente apreciados para se concluir pela absoluta regularidade dos valores pagos à empresa a título de manutenção de canteiro (doc. 02 - peça 277) ;
2.6. a decisão embargada teria deixado de apreciar relevante fundamento exposto no memorial juntado à peça 252, comprovando que os referenciais SINAPI utilizados pela Unidade Técnica para os insumos de "Construção de alojamento", "Estaleiro para montagem de estrutura metálica e Estaleiro para superestrutura ferroviária" (composições 73805/1 e 73803/1, respectivamente) não se mostrariam compatíveis com a realidade do empreendimento;
2.7. a composição de custo adotada pela unidade técnica seria de uma estrutura simples, sem piso de concreto, sem bases para instalação dos equipamentos e sem considerar os equipamentos especificados para sua operação. Por outro lado, o item de planilha não seria a construção de um simples galpão, mas de um estaleiro para atender às necessidades da obra no que tange à solda dos trilhos;
2.8. o alojamento preexistente não teria sido fornecido por Furnas à Integral, como indicado, pois a estrutura teria sido transferida para o proprietário do imóvel em função de débitos em aberto de responsabilidade da anterior contratada. Esta situação tornaria necessária a locação do mesmo imóvel, diretamente com o proprietário, pela Integral, tendo a manutenção também ficado a cargo da empresa, conforme correspondência INT - 001/345, enviada à Furnas em 12/03/2010 (doc. 03 - peça 278) ;
2.9. para preservação do equilíbrio econômico e financeiro da avença, a avaliação da regularidade dos preços contratados deveria se dar com base nos referenciais da época da licitação e não com fundamento em novos referenciais, consolidados posteriormente aos fatos - como seria o caso do Novo Sicro - no qual teria se pautado toda avaliação dos serviços de fornecimento e montagem de estruturas metálicas;
2.10. a afirmação constante do acórdão de que há "composição oficial do Novo Sicro, adaptada às peculiaridades da obra", seria obscura e omissa em relação a vários aspectos dos serviços executados, o que tornaria improcedente a conclusão pela suposta ocorrência de duplicidade dos serviços de montagem e consequente superfaturamento de 14% - apesar de esse argumento não ter sido adotado ao final - teria restado expressamente consignada a sua relevância para as considerações seguintes que alcançariam valor superior ao compreendido na última análise da unidade técnica;
2.11. mostrar-se-ia obscura e incoerente a afirmativa de que é "conservador o cálculo inicial da SeinfraElétrica de subpreço de R$ 297 mil (5%) nesse item, eis que, ao fim, representaria quase 19% na análise (5% de subpreço + 14% de sobrepreço ora calculado) ", posto que o suposto superfaturamento de 14% não procederia. Consequentemente, não haveria alegada margem de cálculo para que a Corte de Contas adotasse a análise inicial da unidade técnica em prejuízo aos argumentos de "imprecisões de tipologia de aço e de retroação de data-base";
2.12. omissão no sentido de que os custos relativos ao "Engenheiro de Montagem" deveriam ser considerados na composição, uma vez que tal profissional não teria sido considerado no custo de Administração Central, por se tratar de atividade terceirizada, em que o engenheiro faria parte dos quadros de funcionários da própria empresa especializada subcontratada;
2.13. a desconsideração do Fator de Influência de Chuvas pela Corte de Contas no presente caso mostrar-se-ia contraditória, na medida em que tal fator passaria a ser expressamente previsto no Novo Sicro (Manual de Custos de Infraestrutura de Transporte - volume 01 - item 10.2 - página 141 e Anexo 05/2017) , sistema referencial legalmente previsto para obras como a presente e adotado em outro ponto da análise de preços do contrato em comento;
2.14. o contexto de execução do empreendimento objeto da presente tomada de contas especial guardaria especificidades, decorrentes tanto da própria situação econômica do País (aquecimento do mercado de construção) , quanto do curto prazo de execução do empreendimento, e que em hipótese alguma poderiam ser desconsideradas por esta Corte.
Os argumentos da embargante devem ser rejeitados, de acordo com os motivos que passo a expor:
2.15. a embargante, mesmo tendo oportunidade de juntar aos autos os documentos oficiais de gastos de mão de obra com encarregado de frente de obras, não o fez; insiste que documentos internos da empresa são oficiais (vide peça 276) ;
2.16. uma vez que esses documentos de gastos de mão de obra com encarregado de frente de obras não são oficiais, é irrelevante se eles tratam de valores acumulados ou mensais; ademais, a embargante não demonstrou que se tratam de valores acumulados;
2.17. o fato de a contratante ter realizado medições dos serviços de manutenção do canteiro não implica que esses serviços foram de fato executados; ressalto que a irregularidade é justamente a medição e o pagamento de serviços não executados, reconhecido, inclusive, pela contratante (Furnas) , que acionou o Poder Judiciário contra a Integral Engenharia;
2.18. rediscussão de mérito - a partir de novos documentos apresentados nesta etapa processual, como fotos de satélite do Google Earth, com fito de revisitar os fundamentos da decisão sobre "Manutenção do Canteiro" - não é cabível na estreita via dos embargos;
2.19. evidência acerca da complexidade, dos custos e das obras incluídas no serviço de "Manutenção do Canteiro", arguida pela embargante, tanto em sede de embargos quanto em memorial à peça 252, só seria possível se a Integral Engenharia apresentasse os projetos das estruturas que teriam sido construídas e/ou sua proposta técnica. Entretanto, a recorrente não o fez, permanecendo o disposto nos itens 28 e 29 do voto embargado, sem qualquer omissão, obscuridade ou contradição: 
"A unidade técnica propõe não acatar os argumentos dos responsáveis pois: no contrato e no projeto básico que deu origem à licitação em tela, restou consignado que as instalações de canteiro de obras já construídas deveriam ser aproveitadas; os responsáveis não apresentaram os projetos das estruturas que teriam sido construídas, como canteiro de obras; a empresa não encaminhou sua proposta técnica a fim de evidenciar que teria considerado a construção do canteiro, e não apenas a sua manutenção. Em apertada síntese, a unidade instrutiva concluiu que os responsáveis trouxeram argumentos, mas sem evidências que os suportassem. Como resultado, propõe manter o sobrepreço do canteiro, corrigindo apenas sua data-base. Acompanho o posicionamento da SeinfraElétrica para manter o sobrepreço referente ao serviço de 'Manutenção de Canteiro', corrigindo apenas sua data-base, ante a ausência de evidências a suportar os argumentos dos responsáveis."
2.20. inovação documental e rediscussão de mérito - a partir de novos elementos apresentados nesta etapa processual, como custos com locações para canteiro de obras com finalidade de revisitar os fundamentos da decisão - não são cabíveis na estreita via dos embargos;
2.21. referenciais de preço como Novo Sicro, posteriores à obra, não foram utilizados para cálculo do sobrepreço de estruturas metálicas, conforme reconhecido pela própria embargante, mas apenas como obiter dictum, evidente reforço argumentativo para demonstrar a irregularidade já fundamentada em parâmetros aplicáveis;
2.22. o termo "composição de serviço adaptada às peculiaridades da obra" não carece de obscuridade, na medida em que as composições de serviços estão devidamente detalhadas, item a item, em peças processuais que podem ser consultadas;
2.23. o cálculo de sobrepreço referente a estruturas metálicas da unidade técnica seria conservador porque não teria considerado a duplicidade de serviços, não havendo qualquer obscuridade e incoerência, conforme item 16 do voto:
" (...) por outro lado, a unidade especializada consigna que foi conservadora em seus cálculos, pois não levou em conta que: haveria duplicidade na estrutura de custos das composições 'Fornecimento e transporte das estruturas metálicas em aço USI-SAC 350' e 'Montagem das estruturas metálicas em aço USI-SAC 350'"
2.24. riscos alocados à empresa contratada como opção por terceirização de atividades e aquecimento/desaquecimento da economia ao longo da obra não podem ser atribuídos à administração, tampouco é cabível alegação que esta Corte não teria considerado esses riscos, a benefício da embargante, na deliberação recorrida, a título de omissão/obscuridade;
2.25. a desconsideração do fator de influência de chuvas foi devidamente fundamentada em jurisprudência desta Corte no relatório da decisão embargada (peça 259, p. 17) . Também aqui, necessário destacar que rediscussão do mérito não pode ser feita por meio de embargos de declaração.
III
A empresa Marte Engenharia Ltda. apresentou os seguintes argumentos:
2.26. a decisão teria sido omissa quanto à motivação para não acatar o argumento de cerceamento de defesa da embargante durante a fase de instrução processual (previamente à citação) . O acórdão recorrido teria apenas afirmado que "a ampla defesa e o contraditório foram observados por ocasião de sua citação";
2.27. a decisão teria sido omissa quanto à análise do argumento de ilegitimidade da embargante como parte processual;
2.28. ela teria sido remunerada em apenas R$ 15.000,00 para elaborar o orçamento da obra, conforme consta da ART, ou seja, não teria sido remunerada por suposto superfaturamento em favor da Integral Engenharia; a decisão embargada não teria enfrentado tais argumentos, sendo omissa;
2.29. a decisão teria sido omissa ao desconsiderar que o orçamento teria sido validado pela empresa independente ESEC, contratada por Furnas;
2.30. em seu orçamento não haveria duplicidade de encarregados de frente de obras, o que não teria sido enfrentado pela decisão, acarretando omissão;
2.31. o preço pago em excesso à Integral não teria por base o orçamento pela recorrente elaborado, pois Furnas a contratou tão somente para fazer o orçamento estimativo com vistas a embasar a contratação da obra, cujos preços seriam valores máximos;
2.32. teria sido condenada por ter orçado com sobrepreço o trilho TR-57. Entretanto, não teria orçado o trilho TR-57, mas, sim, o TR-45, exatamente como solicitado por Furnas e previsto em contrato. Logo a decisão teria incorrido em contradição;
2.33. a decisão embargada sofreria de obscuridades: qualificação técnica da assessoria da ministra relatora, que concluiu pelo superfaturamento, já que o TCU dispõe de órgão técnico para tanto; a decisão informa que adotaria em parte o relatório da unidade técnica, mas na prática o desconsideraria;
2.34. omissão quanto à data-base do débito, setembro de 2009 ou janeiro de 2010;
2.35. não seria possível compreender as razões que justificariam a solidariedade, na medida em que a situação concreta e as provas produzidas nos autos demonstrariam os papéis completamente diversos de cada uma das apenadas, não sendo lógico, nem razoável, que sofressem a mesma consequência no caso de se manter a decisão de superfaturamento;
2.36. na parte dispositiva do voto da decisão embargada, ela e a Integral seriam condenadas solidariamente ao pagamento da quantia de R$ 4.255.055,34 e de multa de 10% do débito atualizado. Não obstante, no acórdão, constou multa de R$ 700.000,00 à ora embargante, que não constaria do voto, motivo pelo qual se revelariam contradição e obscuridade.
Os argumentos da embargante devem ser rechaçados, de acordo com os motivos que passo a expor:
2.37. o item 40 do voto deixa claro que a empresa foi regularmente citada pelo débito, ocasião em que teve oportunidade de apresentar sua defesa, então analisada. Não há previsão regimental de os responsáveis serem ouvidos, obrigatoriamente, antes de sua eventual citação;
2.38. o item 39 do voto mostra que a empresa Marte Engenharia foi citada por elaborar o orçamento da obra. De acordo com jurisprudência desta Corte, a orçamentista responde solidariamente pelo débito oriundo de superfaturamento em obras públicas; 
2.39. ainda que não tenha recebido pelos valores dos serviços com sobrepreço, tal como a empresa construtora, a orçamentista deu causa ao superfaturamento na medida em que seu orçamento - que possui os preços unitários máximos que a administração pode aceitar - é peça fundamental para a contratação de serviços com preço acima do mercado;
2.40. os itens 41 e 42 do voto demonstram que a decisão levou em consideração que a empresa ESEC validou o orçamento da obra realizado pela Marte Engenharia;
2.41. o item 115 do relatório da decisão embargada demonstra que havia duplicidade de encarregados de frente de obras no orçamento da Marte Engenharia:
"Percebe-se, portanto, que havia uma certa incoerência no orçamento-base montado pela Marte Engenharia quando considerou os encarregados de frente de obra na Administração Local e não providenciou a retirada do custo desses profissionais contidos nas composições do Sicro 2 e de outras que tenha tomado como referência."
2.42. importante ressaltar que, de fato, o preço dos serviços pagos à Integral Engenharia não foi superior ao orçado pela Marte Engenharia, mas o foi em relação ao referencial de mercado; eis o motivo de solidariedade entre a orçamentista e a executora da obra, pois ambas concorreram para o sobrepreço: como o orçamento contempla preços máximos para contratação, um orçamento com preços acima do mercado permite a contratação de serviços com sobrepreço. Foi o que ocorreu;
2.43. apesar de a embargante não ter orçado o trilho TR-57, mas, sim, o TR-45, orçou aquele com preços acima do referencial de mercado (duas vezes acima) , concorrendo para a ocorrência de superfaturamento (criou condições para a contratação do trilho TR-45 acima dos preços de mercado) , visto que os dois tipos de trilho possuem valores similares, conforme disposto na tabela 2 do voto da decisão recorrida;
2.44. incabível a contestação relativa à qualificação da assessoria dos ministros do TCU para análise de questões técnicas;
2.45. o relatório da decisão embargada deixa claro que adota em parte a instrução da unidade técnica; os pontos divergentes são esmiuçados e fundamentados no voto da decisão;
2.46. o acórdão embargado dispõe que o débito data de janeiro de 2010 - data da proposta de preços da Integral Engenharia. Ainda que o orçamento da embargante possua data-base de setembro de 2009, o débito se refere à data-base de contrato. Frise-se que o orçamento com preços acima de mercado possibilitou a contratação de serviços com sobrepreço. Além disso, caso se considerasse a data-base de setembro de 2009, o sobrepreço seria ainda maior, em prejuízo à embargante; 
2.47.  a multa de 10% aplicada é proporcional ao valor do débito atualizado, que, no caso da embargante, perfaz aproximadamente R$ 700 mil, sendo que o voto foi expresso em indicar que as multas seriam aplicadas a ambos os responsáveis.
Ao final, também é relevante registrar, consoante pacífica jurisprudência deste Tribunal, que não incorre em omissão a decisão que deixa de apreciar questão levantada exclusivamente em sede de memoriais. Após o término da fase de instrução, documentação entregue pelos responsáveis tem natureza jurídica de memorial  (art. 160, §§ 1º e 3º, do Regimento Interno/TCU) e, ainda que contenha argumentos inéditos aos autos, não vincula a formação de juízo do relator, podendo este até mesmo não autorizar sua juntada ao processo.
Por fim, após este processo estar pautado para julgamento, a recorrente apresentou, em sede de memorial, elementos inéditos ao processo na data de 4/11/2019. Reitero que inovação documental e rediscussão de mérito - a partir de novos elementos apresentados nesta etapa processual - não são cabíveis na estreita via dos embargos.  
Dessa forma, deve-se conhecer dos embargos, para, no mérito, rejeitá-los.
	Ante o exposto, VOTO no sentido de que o Tribunal adote a minuta de deliberação que ora submeto ao Colegiado.
TCU, Sala das Sessões Ministro Luciano Brandão Alves de Souza, em 6 de novembro de 2019.
ANA ARRAES 
Relatora